【裁判字號】    94,訴,2217
【裁判日期】    950427
【裁判案由】    塗銷所有權登記
【裁判全文】
臺灣臺中地方法院民事判決  94年度訴字第2217號
    原      告  丁○○○
    訴訟代理人  黃嘉明律師
    複  代理人  劉有德律師
    被      告  庚○○
    訴訟代理人  蔡瑞麒律師
    複  代理人  賴思達律師
上列當事人間請求塗銷所有權登記事件，本院於民國95年4月13
日言詞辯論終結，判決如下：
    主      文
原告之訴駁回。
訴訟費用由原告負擔。
    事實及理由
壹、原告主張：一、坐落台中縣大雅鄉○○段第1447地號土地為
    訴外人甲○所有，因甲○與其長子即訴外人王榮賢（原告之
    夫）爭執涉訟，且恐其死後財產將為王榮賢所繼承，故甲○
    於民國（下同）89年12月4日曾將前開土地連同其他土地設
    定虛偽不實抵押權予其次子即訴外人乙○○，甲○因而遭本
    院判處偽造文書罪刑。甲○恐前開抵押權遭塗銷且為規避王
    榮賢之繼承，乃與乙○○、訴外人丙○○○即乙○○之妻串
    通，而找丙○○○之弟媳即被告為買受人，虛偽成立系爭買
    賣契約。故甲○與被告間並無買賣、交付價金之事實，雙方
    乃出於通謀虛偽意思表示，以買賣為原因，於93年2月10日
    ，由甲○將前開土地所有權移轉登記予被告，然前開行為依
    民法第87條之規定，係屬無效行為。二、系爭買賣契約係乙○○交由甲○簽章，甲○並未與被告碰面，核與常規係由代
    書代雙方簽寫買賣契約不同。且系爭房地買賣價格僅新台幣
    （下同）310萬元，而系爭土地依公告現值計算為2,432,000
    元，扣除後，系爭房屋價格僅為668,000元；惟系爭土地之
    市價每坪5萬餘元（鄰地遭法院拍賣價格亦為每坪4萬餘元）
    ，本件買賣價格卻每坪不足1萬元，實違常理。另參酌系爭
    房地約定92年2月10日點交，但迄今仍由甲○出租他人收取
    租金，何以被告未請求點交？又何以係由丙○○○寄發存證
    信函予承租人，而非被告？且為系爭買賣價金之支票，為何
    係由乙○○夫婦存入甲○帳戶，再由甲○領出現金交付乙○○夫婦？足證前開買賣確屬虛偽。三、甲○對被告因而有民
    法第113條所規定無效行為之回復原狀請求權；且乙○○串
    通被告詐騙甲○辦理系爭土地所有權移轉登記，故甲○對被
    告亦有民法第184條第1項所規定之侵權行為損害賠償請求權
    。又甲○將系爭土地所有權無償贈與原告，並讓與請求被告
    塗銷系爭土地所有權移轉登記之權利予原告，而原告曾請求
    甲○對被告起訴請求塗銷前開無效之所有權移轉登記，然甲○不為之，原告爰代位甲○請求被告塗銷系爭土地之所有權
    移轉登記。四、甲○將前開塗銷請求權轉讓予原告，故原告
    據此先位請求被告塗銷系爭土地所有權移轉登記。前開代位
    請求部分則為備位請求。至系爭讓與書中約定塗銷所有權移
    轉登記時，甲○應將系爭田地贈與原告乃清償期約定，並非
    附期限等語。並聲明：（一）被告應將坐落台中縣大雅鄉○○段第1447 地號土地，於93年2月10日以買賣為原因之所有
    權移轉登記，予以塗銷登記。（二）訴訟費用由被告負擔。
貳、被告主張：一、否認原告所主張甲○曾將系爭土地贈與原告
    之事實，蓋甲○既將系爭土地出賣並移轉登記予被告，豈可
    能再贈與被告，原告提起本件代位訴訟，即有不合。二、且
    系爭土地係因被告向甲○所購買而移轉登記，並非出於通謀
    虛偽意思表示。至系爭房屋係甲○所興建，因從未辦理保存
    登記，至無法移轉所有權登記予被告，稅捐機關因此未將納
    稅名義人變更。又被告取得系爭房地後，即出租予丙○○○
    ，故係由丙○○○寄發存證信函。而原告所稱遭拍賣之鄰地
    原為甲○所有之6筆農地，曾由王榮賢以甲○名義向農會抵
    押借款，因王榮賢未依約繳納利息而遭農會聲請拍賣抵押物
    強制執行，因前開6筆農地之土地增值稅過高，遂由債務人
    與農會取得協議，農會僅聲請拍賣其中1筆土地而撤回其餘5
    筆土地之強制執行，債務人則於第1次拍賣時即以足以清償
    農會債權之金額標取該筆土地，以免遭徵高額增值稅，此即
    原告所稱鄰地拍賣金額高達約5萬元之由來，實則當時拍賣
    鑑價之結果，亦為每坪1萬餘元。且甲○雖因虛偽設定抵押
    權而遭判刑，然其確與他人有繼續性借貸關係，係因其不懂
    法律，未辦理最高限額抵押而僅設定一般抵押權致與實際借
    款金額不符而遭判刑。三、否認原告所提讓與書之真正。自
    系爭讓與書內容，可知甲○尚未讓與系爭土地所有權予原告
    。原告主張前後矛盾，故原告主張甲○贈與系爭土地與原告
    或主張讓與塗銷請求權予原告均係虛偽不實。且塗銷請求權
    依法不得讓與，若得讓與即以原告自己名義請求塗銷，於法
    不合。且因甲○本身即無系爭塗銷請求權，故原告無從受讓
    ，亦無從代位等語，資為抗辯。並聲明：（一）原告之訴駁
    回。（二）訴訟費用由原告負擔。
參、兩造不爭之事實
一、依土地登記謄本之記載，坐落台中縣大雅鄉○○段第1447地
    號土地原為訴外人甲○所有，於93年2月10日以買賣為原因
    移轉登記予被告。
二、依系爭不動產買賣契約書之記載，系爭房地買賣價金為310
    萬元，被告於92年12月23日、93年1月30日、93年2月10日分
    別給付甲○50萬元、150萬元、110萬元。
三、甲○於89年12月4日曾將前開土地連同其他土地設定抵押權
    予其次子乙○○，甲○因而經本院91年度易字第1437號、台
    灣高等法院台中分院92年度上易字第223號刑事判決認定設
    定虛偽不實抵押權遭判處偽造文書罪刑確定。
四、系爭房屋係甲○所興建，從未辦理保存登記，納稅名義人迄
    今仍為甲○。
肆、得心證之理由
一、按表意人與相對人通謀而為虛偽意思表示者，其意思表示無
    效，固為民法第87條第1前段所明定。然第三人主張表意人
    與相對人通謀而為虛偽意思表示者，該第三人應負舉證之責
    （最高法院48年度台上字第29號判例參照）。次按因故意或
    過失，不法侵害他人之權利者，負損害賠償責任，故意以背
    於善良風俗之方加損害於他人者亦同，民法第184條第1項定
    有明文。然前開故意或過失、不法侵害、以背於善良風俗之
    方加損害於他人等構成要件事實，亦應由請求權人負舉證之
    責任。查：
（一）依土地登記謄本之記載，系爭坐落台中縣大雅鄉○○段第
      1447地號土地原為甲○所有，於93年2月10日以買賣為原
      因移轉登記予被告；及依系爭不動產買賣契約書之記載，
      系爭房地買賣價金為310萬元，被告於92年12月23日、93
      年1月30日、93年2月10日分別給付甲○50萬元、150萬元
      、110萬元等事實為兩造所不爭，並有土地登記謄本、不
      動產買賣契約書在卷可證；另參酌承辦系爭買賣與土地所
      有權移轉登記之代書即證人戊○○於本院結證稱：當時甲○與庚○○均親自到其事務所委任其辦理，而甲○本人意
      識清楚，印章係甲○交其蓋用，契約係甲○親簽，過戶文
      件亦係甲○交其蓋用，甲○並於不動產買賣契約書中之出
      賣人簽名欄簽名，收款人簽名蓋章欄亦係甲○親簽等語明
      確（見本院95年4月13日言詞辯論筆錄）；證人丙○○○
      亦結證稱：系爭買賣為其所介紹，介紹後，其公公甲○與
      其弟及庚○○約在戊○○代書處辦理，其當場看到甲○在
      系爭不動產買賣契約書簽名，該不動產買賣契約書中出賣
      人欄與收款人簽名蓋章欄第1次款均係甲○親簽，印鑑證
      明乃甲○自己去領的等語（見本院95年4月13日言詞辯論
      筆錄），則由前開事證相互參酌以觀，尚難認定系爭買賣
      與土地所有權移轉登記為通謀虛偽意思表示，且證人甲○
      之證詞及原告所主張系爭買賣價格異常，均與前開事證不
      符，自不可取。
（二）至系爭土地上之地上物，固由甲○出租予證人己○○。然
      租賃，就出租人無所有權之物，亦得成立；亦即，租賃乃
      特定當事人間所締之契約，出租人不以所有人為限（最高
      法院33年度上字第84號、48年度台上字第1258號判例參照
      ）。且查證人己○○結證稱：其曾收受丙○○○所寄發之
      存證信函，其即交給王美玲處理，其事先不知土地所有權
      人非甲○等語（見本院95年4月13日言詞辯論筆錄）；而
      證人丙○○○亦結證稱：因庚○○尚未來台中發展，其即
      向庚○○承租再轉租予他人，故由其寄發存證信函給承租
      人己○○，且實際上係甲○將系爭土地租給己○○，因當
      時其不在台中等語（見本院前開言詞辯論筆錄）。則依前
      開說明，自難以迄今仍由甲○出租系爭土地收取租金，及
      由丙○○○寄發存證信函予承租人之事實，遽認系爭買賣
      與土地所有權移轉登記為通謀虛偽意思表示。
（三）又證人甲○結證稱：系爭取款條之印文係其印章所蓋，該
      取款條係何人填寫並蓋用前開印章，其不清楚等語（見本
      院95年3月16日言詞辯論筆錄）。證人乙○○亦結證稱：
      其未提領過甲○之錢，亦未陪同甲○提領系爭取款條之金
      錢等語（見本院前開言詞辯論筆錄）。則原告主張系爭買
      賣價金支票，係由乙○○夫婦存入甲○帳戶，再由甲○領
      出現金交付乙○○夫婦，亦不可採。
（四）且由前開事證觀之，亦不足證明被告對甲○有故意或過失
      不法侵害其權利或故意以背於善良風俗之方加損害於甲○
      之事實。則原告主張乙○○串通被告詐騙甲○辦理系爭土
      地所有權移轉登記，故甲○對被告亦有民法第184條第1項
      所規定之侵權行為損害賠償請求權云云，亦不可取。
（五）此外，原告迄未舉證證明系爭買賣與土地所有權移轉登記
      出於通謀虛偽意思表示，亦未舉證證明被告詐騙甲○辦理
      系爭土地所有權移轉登記等事實，則原告主張甲○對被告
      有民法第113條所規定無效行為之回復原狀請求權，及民
      法第184條第1項所規定之侵權行為損害賠償請求權，即均
      屬無據。
二、再按債權讓與，係以移轉特定債權為標的之契約，故該特定
    債權如確定的不存在，即難認其契約為有效（最高法院86年
    度台上字第1045號判決）。查甲○對被告並無前開無效行為
    之回復原狀請求權、侵權行為損害賠償請求權，業如前述；
    則原告主張甲○將前開塗銷請求權轉讓予原告，原告再據而
    請求被告塗銷系爭土地所有權移轉登記，依前開說明，自失
    所附麗，原告就此部分之請求，即屬無據，不應准許。
三、另按債權人代位行使之權利，必債務人有權利而怠於行使時
    ，始得為之，若債務人對第三人已無權利存在，即無代位行
    使權利之餘地（最高法院50年度台上字第408號判例、82年
    度台上字第3201號判決參照）。查甲○對被告既無前開無效
    行為之回復原狀請求權、侵權行為損害賠償請求權等債權關
    係存在，則原告縱有受讓前開塗銷請求權或因贈與而受讓系
    爭土地所有權之事實，依前開說明，亦不得依民法第242條
    規定代位請求被告塗銷系爭土地所有權移轉登記，原告就此
    部分之請求，亦屬無據。
四、綜上所述，原告前開主張，均不可取。從而，原告依受讓甲○之塗銷請求權及依民法第242條規定代位請求之法律關係
    ，請求被告塗銷系爭土地所有權移轉登記，均無理由，應予
    駁回。
五、本件事證已臻明確，兩造所為之其他主張，陳述並所提之證
    據，經審酌後，認均與本件之結論無礙，不再一一論述，併
    予敘明。
伍、訴訟費用負擔之依據：民事訴訟法第78條。
中    華    民    國    95    年    4     月    27    日
                  民事第三庭    法  官  陳卿和
正本係照原本作成。
如對本判決上訴，須於判決送達後20日內向本院提出上訴狀。
中    華    民    國    95    年    4     月    27    日
                                書記官


司法院資訊處製作；財團法人民間司法改革基金會備份。
